臺灣臺中地方法院民事判決
110年度訴字第1590號
原      告  連書賢  
訴訟代理人  趙彥雯律師
被      告  鄭嘉玲  
訴訟代理人  吳常銘律師
上列當事人間請求返還不當得利事件，本院於民國111年7月19日
言詞辯論終結，判決如下
    主      文
被告應給付原告新臺幣伍佰萬元，及自民國一百一十年六月十日
起至清償日止，按週年利率百分之五計算之利息。
訴訟費用由被告負擔。
本判決第一項於原告以新臺幣壹佰陸拾陸萬陸仟陸佰元為被告供
擔保後，得為假執行；但被告如以新臺幣伍佰萬元為原告預供擔
保，得免為假執行。
    事實及理由
甲、程序方面：
    按訴狀送達後，原告不得將原訴變更或追加他訴，但擴張或
    減縮應受判決事項之聲明者，不在此限，民事訴訟法第255 
    條第1 項第3 款定有明文。查本件原告原聲明請求被告給付
    原告新臺幣（下同）500萬元及自民國103年8月16日起至清
    償日止，按年息5%計算之利息（見本院卷第11頁）；嗣於11
    1年3月17日當庭將利息起計日減縮自起訴狀繕本送達翌日起
    算（見本院卷第212頁），核與前揭規定相符，應予准許。
乙：實體方面：
壹、原告主張：
一、兩造於民國100年9月中旬交往，被告於100年10月中告知其
    已懷孕，兩造旋於同年12月24日登記結婚。因被告堅持定居
    臺中市，原告遂依被告建議赴臺中置產，惟原告因在臺北工
    作，乃委由被告協助處理購置房產事宜，嗣經被告建議，原
    告同意以1,230萬元價格，購買坐落臺中市○○區○○段00000地
    號土地及其上建號176號建物即門牌號碼臺中市○○區○○○街00
    0號房屋（下合稱系爭房地），並委由被告於同年11月29日
    代為簽系爭房地買賣契書（下稱系爭買賣契約），且將系爭
    房地產權登記在原告名下。原告先後於100年11月28日、101
    年2月9日、101年3月22日、102年1月30日分別匯款156萬元
    、60萬元、100萬元、100萬元，合計416萬元用以支付系爭
    房地買賣款項，並向台中第二信用合作社太平分社（下稱台
    中二信合作社）申辦貸款且分期支付貸款，系爭房地確係原
    告出資購買，原告為系爭房地之所有權人。
二、詎料，系爭房地建設完成後，因被告無攜子入住履行同居之
    意，反而表示出售可獲利甚多，原告見被告無同居之意，遂
    簽立授權書委由被告代理原告於103年8月16日以1,790萬元
    出售予訴外人莊莉葳，經扣除房屋頭期款、仲介費、履約保
    證費、土地增值稅、地政士費用後再存放於原告向台中二信
    合作社申設之帳號00000000000000號帳戶（下稱原告二信帳
    戶）。詎被告未經原告同意，持其所保管之原告二信帳戶之
    存摺、印章，於103年9月19日提領500萬元（下稱系爭500萬
    元）匯入被告向合作金庫商業銀行（下稱合庫銀行）南興分
    行申設之帳號000000000000號帳戶（下稱被告合庫帳戶），
    被告係無任何法律上之原因，致原告受有500萬元損害。為
    此，爰依民法第179條規定提起本件訴訟，請求被告返還500
    萬元等語，並聲明：⑴被告應給付原告500萬元，及自起訴狀
    繕本送達翌日起至清償日止，按週年利率5%計算之利息；⑵
    原告願供擔保，請准宣告假執行。
貳、被告則以：
一、被告於100年5月25日向訴外人營廣建設有限公司及劉彥谷（下合稱建商）支付定金5萬元訂購買系爭房地時，兩造並未相識。被告於100年11月29日以己名義與建商簽訂系爭買賣契約後，陸續於100年11月29日、101年1月2日、101年2月9日以個人支票方式支付95萬元、150萬元、70萬元價金予建商，及於101年3月22日向原告借款100萬元匯入營廣建設有限公司之安泰銀行帳戶用以支付價金。被告為取得優惠之貸款利率，方委請原告擔任出名人，將系爭房地借名登記在原告名下向台中二信合作社辦理貸款，原告對於系爭房地之買賣及出售均未參與，被告為系爭房地之實際所有權人。是以，出賣系爭房地所得之款項當屬被告所有，被告於103年9月19日將出售系爭房地所得價金500萬元匯入被告合庫帳戶，並非無法律上原因。原告依民法第179條規定請求被告返還500萬元，顯無理由。
二、又原告匯款至被告合庫帳戶，是要委託被告幫忙做民間貸款
    之用。退萬步言，縱認系爭房地非被告獨資購買，惟兩造自
    100年婚後迄今，分居兩地無共同生活，原告亦從未給付被
    告母子任何現金作為扶養費，且依本院107年度婚字第855號
    民事判決意旨，原告不只一次表示系爭500萬元應作為被告
    代墊兩造之子連辰翰自101年8月1日至108年5月31日間之扶
    養費用、教育費用及家庭生活費用，故被告取得系爭500萬
    元，亦非無法律上原因等語，資為抗辯。並聲明：原告之訴
    駁回；被告願供擔保，請准免予假執行。　　
參、兩造爭執與不爭執事項（見本院卷第213至215頁；本院依判
    決格式修正或增刪文句，或依爭點論述順序整理內容）：
一、兩造不爭執事項如下：
  ㈠兩造於100年12月24日辦理結婚登記，婚後育有1名未成年之
    子連辰翰（101年7月生）。被告於107年8月對原告提起離婚
    等訴訟，經本院以107年度婚字第855號、108年度家親聲字
    第442號（下稱另案家事事件）民事判決判准兩造離婚，兩
    造所生未成年之子連某之親權由被告單獨任之；嗣原告提起
    上訴，兩造經臺灣高等法院臺中分院於110年4月7日以109年
    度家上字第83號成立和解。
  ㈡被告於100年11月29日與建商簽立不動產買賣合約書，以1,23
    0萬元價金購買系爭房地，嗣系爭房地於101年3月26日以買
    賣為原因登記為原告所有。
  ㈢原告先後於100年11月28日匯款156萬元、101年2月9日匯款60
    萬元及102年1月30日匯款100萬元予被告，並於101年3月22
    日匯款100萬元予營廣建設有限公司，上述原告匯出金額合
    計為416萬元，並在系爭房地出售與莊莉葳之前繳納貸款99
    萬元。
  ㈣原告於103年8月16日簽立授權書予被告後，被告以原告代理
    人名義與莊莉葳簽立系爭房地買賣契約，約定價金1,790萬
    元，於清償貸款餘額款、稅賦及代書費等費用後，實際所得
    款項1,047 萬3,021 元，於103 年9 月19日入帳至原告二信
    帳戶，被告並於同日自該帳戶提領500 萬元匯入被告合庫帳
    戶。
  ㈤原告二信帳戶之存摺、印章，自開設日起至106 年10月間止
    ，系由原告委由被告管理、持有。
二、兩造簡化之爭點如下：
  ㈠兩造間就系爭房地有無借名登記關係存在？
  ㈡原告依民法第179條規定請求被告應返還500萬元不當得利，
    有無理由？
肆、得心證之理由：
一、兩造間就系爭房地有無借名登記關係存在？　　
  ㈠按稱「借名登記」者，謂當事人約定一方將自己之財產以他
    方名義登記，而仍由自己管理、使用、處分，他方允就該財
    產為出名登記之契約（最高法院98年度台上字第99 0號判決
    參照）。次按「當事人主張有利於己之事實者，就其事實有
    舉證之責任」民事訴訟法第277 條定有明文。且按民事訴訟
    如係由上訴人主張權利者，應先由上訴人負舉證之責，若上
    訴人先不能舉證，以證實自己主張之事實為真實，則被上訴
    人就其抗辯事實即令不能舉證，或其所舉證據尚有疵累，亦
    應駁回上訴人之請求，亦為最高法院17年上字第91 7號判例
    意旨所明揭，易言之，若負舉證責任之人先不能舉證，以證
    實自己主張之事實之真實，則他造就其抗辯事實即令不能舉
    證，或所舉證據尚有疵累，法院亦不得為負舉證責任之人有
    利之認定。查本件被告既主張與原告間就系爭房地存有借名
    契約關係，該房地出售價金係其所有，惟原告已否認與被告
    間就系爭房地有借名契約存在，則揆諸前開關於舉證責任分
    配之說明，自應先由被告負舉證之責。
  ㈡本件被告主張系爭房地係被告以現金或個人支票支付購買並
    借名登記在原告名下，並提出其上記載100年5月間支付5萬
    元現金，及於100年11月29日、101年1月2日、101年2月9日
    支付面額分別為95萬元、150萬元、70萬元支票之系爭買賣
    契約影本為憑（見本院卷第21至24、87至89頁），然經原告
    否認，且查：①100年11月29日面額95萬元、付款人為合庫銀
    行北屯分行之票號AZ00000000號本行支票，係原告於同年11
    月28日自原告所有台北富邦商業銀行帳號000000000000號帳
    戶（下稱原告富邦帳戶）匯款156萬元至被告合庫帳戶後，
    由被告向合庫銀行北屯分行購買上開面額95萬元之本行支票
    （見本院卷第24、25、309至311頁）；②101年1月2日100年1
    1月29日面額150萬元、付款人為合庫銀行北屯分行之票號AZ
    0000000號本行支票，係被告於101年1月2日自其合庫帳戶提
    領150萬元所購買，而該帳戶資金則來自上述156萬元之餘款
    及原告於100年12月13日、101年1月3日分別自原告富邦銀行
    帳戶匯款64萬元、30萬元（見本院卷第23、279、305頁）；
    ③101年2月9日面額70萬元、付款人為合庫銀行昌平分行之票
    號AZ0000000號本行支票，由原告於109年2月9日自其富邦帳
    戶匯款60萬元入被告合庫帳戶後，由被告自該帳戶轉帳支出
    所購買（見本院卷第331至299頁），此有合作金庫銀行昌平
    分行111年4月20日函及檢送之被告合庫帳號（見本院卷295
    至299頁）、合作金庫銀行北屯分行111年5月18日函及檢送
    之本行支票申請書、取款憑條（見本院卷第309至311頁）、
    台北富邦銀行永和分行111年3月25日、111年4月27日函及原
    告帳戶交易明細（見本院卷第253至257至249、313至317頁
    ）在卷可憑，參以原告於101年3月22日匯款100萬元至營廣
    建設有限公司之安泰銀行帳戶用以支付系爭房地買賣價金，
    及兩造不爭執原告向台中二信合作社申辦之貸款於101年3月
    28日貸放800萬元且原告至出售系爭房地止繳納99萬元分期
    款（見本院卷第214、267至269頁），足見原告主張系爭房
    地為係其出資購買，原告為系爭房地所有權人，應屬真實可
    採。被告辯稱系爭房地係被告以現金及個人支票支付購買並
    借名登記在原告名下云云，洵屬無據，不可採信。
  ㈢被告雖又辯稱兩造間之另案家事事件判決已認定系爭房地買
    賣均由被告負責，原告係出名擔任房屋所有人，足以證明兩
    造就系爭房地間有借名登記關係存在，且原告於該事件中已
    主張系爭500萬元要抵充兩造之子之扶養費，原告自不得再
    請求被告返還，為被告否認，且觀系爭家事事件審理中被告
    主張原告未支付任何生活費及子女扶養費，請求原告給付代
    墊之子女扶養費896,812元，並陳稱系爭房地是其出資購買
    而借名登記在原告名下，系爭500萬元係其所有，原告則否
    認被告主張並陳稱系爭房地是原告所有，被告自原告二信帳
    戶領走系爭500萬元亦足以做為兩造之子之扶養費等語，有
    被告提出之系爭家事事件言辯論筆錄在卷可憑（見本院卷第
    139至141頁），足見原告上開所陳僅係訴訟之攻防，非同意
    系爭500萬元做為兩造之子之扶養費。再者，系爭民事事件
    判決理由亦未認定系爭房地係被告出資購買並借名登記在原
    告名下，此有該民事判決在卷可參（見本院卷第103至104頁
    ），是被告此部分所辯，亦無可採。從而，被告就系爭房地
    係其出資購買並借名登記於原告名下之情，所舉證據並不足
    以證明其所辯為真，自不足為採。
二、原告依民法第179條規定請求被告應返還500萬元不當得利，
　　有無理由？　
  ㈠按受任人因處理委任事務，所收取之金錢、物品及孳息，應
    交付於委任人，民法第541條第1項定有明文。次按無法律上
    之原因而受利益，致他人受損害者，應返還其利益，民法第
    179條前段定有明文。又「非給付型之不當得利」中之「權
    益侵害之不當得利」，凡因侵害取得本應歸屬於他人權益內
    容而受利益，致他人受損害，欠缺正當性，亦即以侵害行為
    取得應歸屬他人權益內容之利益，而從法秩權益歸屬之價值
    判斷上不具保有利益之正當性者，即應構成「無法律上之原
    因」而成立不當得利（最高法院100年度台上字第899號判決
    意旨參照）。
  ㈡本件原告於103年8月16日簽立授權書予被告後，被告以原告
    代理人名義與莊莉葳簽立系爭房地買賣契約，約定價金1,79
    0萬元，於清償貸款餘額款、稅賦及代書費等費用後，實際
    所得款項1,047 萬3,021 元，於103 年9 月19日入帳至原告
    二信帳戶，被告並於同日自該帳戶提領500 萬元匯入被告合
    庫帳戶，為兩造所不爭執（見本院卷第214頁），且系爭房
    地係原告所有，非被告出資購買記名登記在原告名下，業經
    本院認定如前述，堪認被告確有受原告委託代為出售系爭房
    地，自應將代為出售所收取之價金價金，歸還委託人即原告
    。是以，被告將系爭500萬元價金匯入被告合庫金庫帳戶，
    並無法律上原因，欠缺正當性，自應返還原告。從而，原告
    依民法第179條之規定，請求被告返還出售系爭房地之價金5
    00萬元，即屬有據。
　㈢末按給付無確定期限者，債務人於債權人得請求給付時，經
    其催告而未為給付，自受催告時起，負遲延責任。其經債權
    人起訴而送達訴狀，與催告有同一之效力，民法第229 條第
    2 項定有明文。又遲延之債務，以支付金錢為標的者，債權
    人得請求依法定利率計算之遲延利息。但約定利率較高者，
    仍從其約定利率；而應付利息之債務，其利率未經約定，亦
    無法律可據者，週年利率為5%，同法第233 條第1 項、第20
    3條，亦分別定有明文。查本件原告對於被告之不當得利債
    權，係屬於給付未有確定期限之金錢債權，是依前開規定，
    原告請求被告應給付自起訴狀繕本送達翌日即110年6月10日
    起（見本院卷第73頁）至清償日止，按週年利率5%計算之利
    息，亦屬有據。
三、綜上所述，本件原告依不當得利之法律關係，請求被告應給
    付原告500萬元，及110年6月10日起至清償日止，按週年利
    率百分之5計算之遲延利息，為有理由，應予准許。
四、兩造均陳明願供擔保，聲請宣告准為假執行及免為假執行，
    均無不合，爰酌定擔保金准許之。
五、本件事證已臻明確，兩造其餘攻擊防禦方法及證據，核與判
    決之結果不生影響，爰不一一論列，併此敘明。
六、訴訟費用之負擔：民事訴訟法第78 條。
中　　華　　民　　國　　111 　年　　8 　　月　　19　　日
                  民事第三庭  法  官  廖純卿
正本係照原本作成。　　
如不服本判決，應於判決正本送達後20日內，向本院提出上訴狀
並表明上訴理由(須附繕本)，如委任律師提起上訴者，應一併繳
納上訴審裁判費。　
中　　華　　民　　國　　111 　年　　8 　　月　　19　　日
                              書記官  楊雯君